【裁判字號】    97,訴,1366
【裁判日期】    980819
【裁判案由】    調整租金
【裁判全文】
臺灣臺北地方法院民事判決              97年度訴字第1366號
原      告  丁○○
            壬○○
                        之3
            丙○○
            庚○○
            戊○○
            己○○
共      同
訴訟代理人  余鑑昌律師
複代理人    劉明益律師
被      告  亥○○
上列當事人間請求調整租金事件，本院於民國98年4 月28日言詞
辯論終結，同年5 月26日為一部判決，就餘未判決部分，補充判
決如下：
    主      文
被告承租原告所有坐落臺北市○○區○○段二小段二三八地號土
地，自民國九十六年十二月五日起，每月租金調整為新臺幣貳萬
零佰拾陸元。
原告其餘之訴駁回。
訴訟費用由被告負擔十分之九，餘由原告負擔。
    事實及理由
壹、程序方面：
一、按訴訟標的之一部裁判有脫漏者，法院應依聲請或依職權以
    判決補充之。脫漏之部分已經辯論終結者，應即為判決，民
    事訴訟法第233 條第1 項、第3 項定有明文。
二、原告提起本訴，係主張被告亥○○及已結共同被告午○○、
    未○○、申○○、巳○○、卯○○、辰○○、酉○○、戌○
    ○、丑○○、寅○○、辛○○○、甲○○、乙○○，因繼承
    訴外人謝天從與原告間就臺北市○○區○○段2 小段238 地
    號面積63平方公尺土地所成立之土地租賃契約，復因上開土
    地至96年間公告現值已提高，爰依民法第442 條規定訴請調
    高土地租金。本院就原告上開請求，固於民國98年4 月28日
    言詞辯論終結，惟同年5 月26日所為判決，僅就上述已結共
    同被告部分，為原告部分勝敗之判決，就被告亥○○部分，
    則脫漏未為判決。爰依首揭規定，以職權就上開脫落部分為
    補充判決。
三、被告亥○○未於言詞辯論期日到場，核無同法第386 條所列
    各款情形，准依原告之聲請，由其一造辯論而為判決。
貳、實體方面：
一、原告主張：臺北市○○區○○段2 小段238 地號，面積63平
    方公尺之土地（下稱系爭土地），為原告本於繼承關係而公
    同共有。坐落其上之門牌號碼臺北市萬華區○○○道84號房
    屋（下稱系爭房屋），為訴外人謝天從於10年1 月5 日所興
    建。謝天從建屋當時係向原告之先祖承租系爭土地，該租賃
    為不定期土地租約（下稱系爭土地租約），迄51、52年間，
    租金約定為每年新臺幣（下同）300 元。嗣該租約之出租人
    、承租人契約地位，輾轉由原告、被告分別繼承。因系爭土
    地至96年間，公告現值已高昇至每平方公尺13萬8000 元 ，
    惟被告仍執意按原約定每年300 元之標準給付租金，原告自
    得依民法第442 條規定，訴請將租金調高為按系爭土地96年
    1 月申報地價總價額年息10% 計算，即每月2 萬2596元等語
    。並聲明：被告承租原告所有系爭土地之租金應自起訴狀繕
    本送達翌日起，調整為每月2 萬2596元。
二、被告亥○○未於言詞辯論期日到場，亦未提出書狀答辯供本
    院斟酌；已結共同被告寅○○、丑○○則辯稱：系爭房屋未
    供營業或收租，僅寅○○、丑○○居住使用，其餘共有人均
    已遷離，該房屋隔鄰租金每月1 萬3000元，原告於94年間訴
    請系爭房屋前共有人給付使用系爭土地之之不當得利，亦經
    法院判決認定以每月1 萬1264元為適當，原告請求調整租金
    之數額過高，應按系爭土地申報地價總額年息1%計算為適當
    等語；已結共同被告午○○辯稱：系爭房屋於謝天從去世後
    ，即由其繼承人協議分歸繼承人子○○使用，其餘繼承人則
    陸續遷出未再使用。當時系爭土地之出租人即原告之被繼承
    人，亦同意土地租金向子○○收取。依民法第1171條第1 項
    規定，除子○○之繼承人以外，同時繼承系爭土地租約之其
    餘繼承人，均已免除連帶責任。且原告請求調整之租金數額
    亦屬過高等語。
三、經查，原告主張系爭土地為原告本於繼承關係而公同共有。
    坐落其上之系爭房屋，為訴外人謝天從於10年1 月5 日所興
    建。謝天從建屋當時係向原告之先祖承租系爭土地，該租賃
    為不定期土地租約，其出租人之契約地位，已輾轉由原告繼
    承。迄51、52年間，系爭土地租約之租金約定為每年300 元
    ，至96年1 月，系爭土地公告現值已達每平方公尺13萬8000
    元等情，為被告所不爭，並有原告提出之土地登記謄本附卷
    可稽（見調字卷第11頁），堪信為真正。
四、原告另主張系爭土地租約之承租人契約地位，輾轉由被告繼
    承一節，雖為已結共同被告午○○前詞所否認，惟按繼承人
    自繼承開始時，除民法另有規定外，承受被繼承人財產上之
    一切權利、義務，民法第1148條第1 項前段定有明文。據此
    規定，謝天從死亡後，其財產上之一切權利義務，包括系爭
    土地租約之承租人契約地位，即由其繼承人概括繼受。又謝
    天從之繼承人原有癸○○、謝式駿、謝式寬、亥○○、子○
    ○，其中謝式駿於繼承後之71年4 月30日死亡，有其繼承系
    統表及除戶謄本附卷可證（見訴字卷第54頁背面、第263 頁
    ），依上開民法規定，謝式駿所繼受之系爭土地租約承租人
    契約地位，亦應由其繼承人概括繼承。而被告午○○為謝式
    駿之子，係謝式駿繼承人，有其戶籍謄本在卷為憑（見訴字
    卷第200 頁），則系爭土地租約承租人契約地位，自應由午
    ○○繼受。雖午○○辯稱系爭房屋於謝天從去世後，即由繼
    承人協議分歸繼承人子○○使用，其餘繼承人則陸續遷出未
    再使用，當時系爭土地之出租人即原告之被繼承人，亦同意
    土地租金向子○○收取等語。惟未據舉證以實其說，且為原
    告所否認，參酌本件原來被告子○○於亡故前，亦陳稱系爭
    房屋並無協議分割情事（見訴字卷第165 頁背面）等情，可
    見午○○上開辯詞尚無可採。則其引民法第1171條第1 項規
    定，辯稱除子○○之繼承人以外，同時繼承系爭土地租約之
    其餘繼承人，均已免除連帶責任等語，即屬無據。則原告主
    張系爭土地租約之承租人契約地位，已輾轉由被告繼承一節
    ，應堪採信。
五、按未定期限之不動產租賃，因該不動產價值之昇降，當事人
    得聲請法院增減其租金；又城市地方建築基地之租金，以不
    超過土地申報總價額年息百分之十為限，民法第442 條前段
    及土地法105 條準用同法第97條第1 項定有明文。至於出租
    人就不動產租賃物為增租之請求，所加租額之多寡，應以土
    地繁榮之程度及鄰地租金比較等情形為標準，最高法院20年
    度上字第283 號亦著有判例可資參照。查系爭土地96年1 月
    之公告現值已達每平方公尺13萬8000元，顯較土地租金每年
    僅300 元之51、52年時期高漲甚多，殆無疑義。原告依上開
    規定請求調高租金，尚無不合。本院審酌系爭土地位於臺北
    市萬華區○○○道上，鄰近萬華批發市場、火車站等人潮眾
    多商業繁榮地帶，交通便利，生活機能尚佳，有照片及地圖
    附卷可稽（見訴字卷第60至62頁、71頁），其96年1 月申報
    地價為每平方公尺4 萬3040元，有土地登記謄本在卷可證（
    見調字卷第11頁），其隔鄰土地上所建房屋，單層租金即達
    每月1 萬3000元，亦有租賃契約書為佐（見訴字卷第100 頁
    ）等情並參酌原告主張系爭土地租金應為每月2 萬2596元，
    已結共同被告寅○○、丑○○則陳稱渠願支付租金數額與原
    告請求之差額約在1 、2 千元左右等語（見訴字卷第165 頁
    背面），認被告承租系爭土地之每月租金，以調整為按土地
    申報地價總額年息9%即每月2 萬336 元為適當（計算式：
    43040 ×63×0.09÷12，小數點以下四捨五入）。
六、從而，原告依民法第442 條規定，訴請自起訴狀繕本送達翌
    日即96年12月5 日起，調整被告承租系爭土地之租金為每月
    2 萬336 元部分，為有理由，應予准許；逾此部分之請求，
    為無理由，應予駁回。
七、依民事訴訟法第233 條第1 項、第3 項，第385 條第1 項前
    段，第79條，判決如主文。
中    華    民    國    98    年    8     月    19    日
                      民事第三庭  法  官  黃明發
以上正本係照原本作成
如對本判決上訴，須於判決送達後20日內向本院提出上訴狀
中    華    民    國    98    年    8     月    19    日
                                  書記官  陳怡如


司法院資訊處製作；財團法人民間司法改革基金會備份。
